臺灣高等法院臺南分院刑事判決　　　　　九十一年度上更(二)字第一八五號　Ａ
　　　上　訴　人　臺灣臺南地方法院檢察署檢察官
　　　上　訴　人
　　　即　被　告　戊　○　○
　　　上　訴　人
　　　即　被　告　癸　○　○
　　　共　　　同
　　　指定辯護人　本院公設辯護人　庚　○　○
　　　上　訴　人
　　　即　被　告　乙　○　○
　　　選任辯護人　周　進　田
　　　被　　　告　丑　○　○
　　　被　　　告　甲　○　○
　　　被　　　告　壬　○　○
　　　共　　　同
　　　指定辯護人　本院公設辯護人　庚　○　○
右上訴人因被告殺人等案件，不服臺灣臺南地方法院八十九年度重訴字第二０號中華
民國九十年三月九日第一審判決（起訴案號：臺灣臺南地方法院檢察署八十九年度偵
字第四五０八號、四七三七號、四八一七號、四九三０號），提起上訴，經判決後由
最高法院第二次發回更審，本院判決如左：
      主      文
原判決關於戊○○、癸○○、乙○○、及壬○○傷害己○○暨定其應執行刑部分均撤
銷。
戊○○共同殺人，處有期徒刑壹拾貳年。又共同傷害人之身體，處有期徒刑壹年貳月
。應執行有期徒刑壹拾參年。
癸○○共同殺人，處有期徒刑壹拾肆年。又共同傷害人之身體，處有期徒刑壹年貳月
。應執行有期徒刑壹拾伍年。
乙○○共同傷害人之身體，處有期徒刑壹年貳月。
壬○○共同傷害人之身體，處有期徒刑壹年。
其他上訴駁回。
壬○○右開撤銷改判部分所處有期徒刑壹年，與上訴駁回部分所處有期徒刑壹年，應
執行有期徒刑壹年陸月。
      事      實
一、戊○○、癸○○、乙○○、壬○○、甲○○、丑○○、蔡佳霖（本件蔡佳霖所涉
    傷害罪，業經判處有期徒刑壹年確定在案）及寅○○（業經判處應執行有期徒刑
    壹年陸月確定在案）、丁○○（業經判處有期徒刑壹年確定在案），與其他不詳
    姓名之成年人共約十餘人，於民國（下同）八十九年三月三十一日二十三時許，
    共同或陸續至臺南市○○路十二號「黃金九九九ＫＴＶ」二五五號包廂唱歌，另
    曾哲彬、己○○等人，亦於同日二十二時許在該ＫＴＶ二二七號包廂唱歌，其中
    因己○○與子○○係舊識，於翌日凌晨即四月一日凌晨一時三十分許，子○○在
    二五五號包廂門口向戊○○借錢，己○○經過，誤以為其友人子○○與戊○○吵
    架，遂上前一探究竟，因雙方口氣不好而引發口角，戊○○乃基於傷害之犯意出
    手毆打己○○，而在「黃金九九九ＫＴＶ」二五五號包廂內之癸○○、乙○○、
    寅○○、蔡佳霖、壬○○及其他不詳姓名之人，見戊○○與人發生衝突，亦均基
    於共同傷害之犯意聯絡，衝出包廂共同追打己○○，己○○見狀乃往「黃金九九
    九ＫＴＶ」外逃跑，戊○○等人復均一路追打，斯時曾哲彬見己○○遭追打，即
    追出欲使己○○免遭毆打，雙方至該ＫＴＶ停車場時，己○○失足倒在地上，戊○○等人仍不時對己○○拳打腳踢，或以安全帽、麥克風毆打之，乙○○並順手
    拾起停車場機車上之機車大鎖揮打之，嗣因乙○○在混亂中眼鏡掉落地上，且經
    曾哲彬將該機車大鎖搶下始作罷，己○○亦趁機再度起身逃跑，眾人仍陸續追打
    ，直至己○○不支倒地方罷手離去。而在場之曾哲彬目睹己○○受傷倒地，對戊○○等人之行為甚感憤怒，乃持其自乙○○搶下之機車大鎖，朝正欲離去之戊○○身上打，戊○○倒地，癸○○、寅○○、丑○○、甲○○、壬○○、丁○○及
    綽號「池仔」之不詳姓名男子等見狀，乃另萌共同傷害之犯意聯絡，回頭追打曾
    哲彬，其中甲○○以麥克風毆打之，而戊○○倒地時猶隨地撿一頂安全帽揮舞欲
    要將曾哲彬之機車大鎖打掉，癸○○則在旁欲擋住曾哲彬持機車大鎖繼續揮打戊○○，乃出手自曾哲彬手上搶下之機車大鎖後，戊○○、癸○○復另行起意，更
    萌生殺害曾哲彬不確定故意之犯意聯絡，其等二人預見以安全帽或機車大鎖用力
    重擊人之頭部極易致死，且對死亡結果之發生，亦不違背其本意，二人即分別持
    安全帽、機車大鎖反擊而對曾哲彬頭部要害重擊，經數分鐘後見曾哲彬不省人事
    ，眾人始倉皇逃離現場。而己○○、曾哲彬二人經送醫急救，己○○受有頭皮及
    左耳撕裂傷等傷害；曾哲彬則因四肢有多處外傷，更因頭部外傷、頭骨破裂、頸
    椎骨折，陷入深度昏迷，迄同年四月五日上午九時三十分許，因衝擊性顱腦鈍力
    損傷、合併多處顱骨骨折，導致腦挫傷及硬腦膜下腔血腫，不治死亡。
二、案經己○○及曾哲彬之母辛○○訴由臺南市警察局第一分局報請臺灣臺南地方法
    院檢察署檢察官偵查起訴。
      理      由
一、訊據上訴人即被告戊○○、癸○○、乙○○及被告壬○○、甲○○、丑○○固坦
    承有於右揭時地毆打己○○或曾哲彬之事實，惟均矢口否認有何殺害曾哲彬之犯
    行，經查：
  (一)關於被告戊○○部分：被告戊○○坦承有持安全帽打告訴人己○○，及打被害人
    曾哲彬頭部之事實，惟辯稱：不知告訴人己○○為何到我包廂大小聲，後來發生
    口角，才發生爭執，一開始我係拿安全帽打告訴人己○○，後來我被打倒，被害
    人曾哲彬仍一直對其毆打，我始拿全罩式安全帽打被害人曾哲彬，我無殺害被害
    人曾哲彬之犯意云云。然查被告戊○○有以安全帽打告訴人己○○及打被害人曾
    哲彬頭部等情，已迭據其先後在警訊、偵查中、及原審審理時供承不諱（見市警
    一分局八十九年四月一日偵訊筆錄、臺南地檢署八十九年四月二日、八十九年五
    月一日訊問筆錄、及原審八十九年七月二十一日訊問筆錄、八十九年八月三十一
    日勘驗筆錄、八十九年十月十二日、八十九年十二月十四日訊問筆錄、九十年二
    月二十三日審判筆錄）。並據同案被告癸○○在警訊中供稱：我走出黃金九九九
    ＫＴＶ包廂，就看到被告戊○○等約二至三人動手毆打告訴人己○○（見市警一
    分局八十九四月一日偵訊筆錄），繼在偵查中供稱：我走出包廂看見被告戊○○
    與告訴人己○○發生口角，然後就打起來，又在停車場看被告戊○○與乙○○打
    告訴人己○○，有看到被告戊○○拿安全帽打被害人曾哲彬等語（見臺南地檢署
    八十九年五月一日訊問筆錄）；被告乙○○在警訊中供稱：我在市警一分局看錄
    影帶時，指認被告戊○○、寅○○、蔡佳霖，都有毆打告訴人己○○及被害人曾
    哲彬等語（見市警一分局八十九年四月一日偵訊筆錄），繼在偵查中供稱：從錄
    影帶中看到被告戊○○、癸○○、寅○○、蔡佳霖都有打人等語（見臺南地檢署
    八十九年五月一日訊問筆錄）；被告蔡佳霖在警訊中供稱：當時我在包廂內聽到
    有人打架，就跟出去到停車場，看見被告戊○○、乙○○、寅○○在打告訴人己○○，我就跟著衝上去踹了告訴人己○○二、三腳等語（見市警一分局八十九年
    四月一日偵訊筆錄），繼在偵查中供稱：當時我在包廂內唱歌，聽到外面走廊有
    爭吵聲音，大家就出去看，這時有一堆人跑到停車場，大家就跟著到停車場，我
    到停車場時告訴人己○○已倒在地上，我就踼告訴人己○○的胸部二、三下，其
    他人就去追被害人曾哲彬，其看錄影帶後，才知被告乙○○打告訴人己○○，被
    告戊○○、癸○○二人在打被害人曾哲彬，寅○○在打告訴人己○○（見臺南地
    檢署八十九年五月一日訊問筆錄）；丁○○在偵查中供稱：其只踼被害人曾哲彬
    一下，當時被告戊○○及他朋友拿安全帽及機車拐鎖打被害人曾哲彬，其在錄影
    帶看到被告甲○○有去拿東西打被害人曾哲彬，我看到很多人衝到停車場，到達
    停車場有很多人在打被害人曾哲彬，我就以腳踼被害人曾哲彬的腳，被告戊○○
    拿安全帽打被害人曾哲彬，被告癸○○、丑○○、甲○○、壬○○等人也有打被
    害人曾哲彬，打到被害人曾哲彬倒在地上，我等才沒再打（見臺南地檢署八十九
    年四月十日、八十九年六月八日訊問筆錄）；被告丑○○在偵查中供稱：當天看
    見被告戊○○、癸○○、甲○○、壬○○、乙○○等人在打被害人曾哲彬，我也
    用拳頭打被害人曾哲彬的臉部一下，我聽到被告戊○○被打，就衝到停車場，到
    達停車場，就看到被害人曾哲彬持機車大鎖打被告戊○○，其就衝過去，以手打
    被害人曾哲彬的臉部一下，被告壬○○、丁○○、癸○○、乙○○等人就衝過來
    打被害人曾哲彬（見臺南地檢署八十九年四月十二日、八十九年六月八日訊問筆
    錄）；被告壬○○在偵查中供稱：我在包廂內聽到被告戊○○被打，就衝到停車
    場，我就以腳踼停車場上的告訴人己○○、及被害人曾哲彬二人背部靠屁股附近
    ，看到被告戊○○、癸○○、甲○○、丁○○、丑○○打被害人曾哲彬（見丙○○○○八十九年四月十二日、八十九年六月八日訊問筆錄）；被告甲○○在偵查
    中稱：當天看到很多人衝到停車場，我也跟著衝到停車場，看到被害人曾哲彬拿
    機車大鎖打被告戊○○，我就拿麥克風打被害人曾哲彬，有看到被告戊○○、丁○○、壬○○、癸○○及綽號「池仔」等人打被害人曾哲彬（見南檢署八十九年
    六月八日訊問筆錄）；寅○○在警訊中供稱：我等都有毆打到告訴人己○○，我
    是徒手毆打告訴人己○○，我有看到被告癸○○、戊○○、乙○○、蔡佳霖毆打
    曾哲彬，被告戊○○是持安全帽，被告癸○○、乙○○均持機車大鎖，沒看到被
    告蔡佳霖持何種兇器（見市警一分局八十九年四月一日偵訊筆錄），繼在偵查中
    供稱：有十多個人打被害人，被告戊○○拿安全帽，被告癸○○、乙○○二人拿
    機車大鎖打，我不認識被害人，是跟著大家一起打，當時我是包廂內唱歌，聽到
    有爭吵聲，就外出看，大家就追去停車場，大家都在打被害人曾哲彬及告訴人己○○，我以拳頭打告訴人己○○背部二下，就站在旁邊看別人打，從錄影帶上看
    到被告蔡佳霖、丑○○等人都有打告訴人己○○，在錄影帶上看到被告癸○○手
    上拿一個東西打，被告戊○○拿安全帽及綽號「老公」的以拳頭打被害人曾哲彬
    ，被告乙○○有打告訴人己○○，被告乙○○手上拿機車大鎖（見丙○○○○八
    十九年四月二日、八十九年五月一日訊問筆錄）；及證人子○○在警訊中證稱：
    告訴人己○○來包廂找我，我剛好在包廂門外向被告戊○○借五百元，告訴人己○○為我和被告戊○○發生口角，就口氣很重並發生口角，被告戊○○等人就衝
    上來打告訴人己○○，告訴人己○○一直被追打下樓，其看到有人拿安全帽有人
    拿機車大鎖打告訴人己○○、被害人曾哲彬，被告戊○○打告訴人己○○時是徒
    手，打被害人曾哲彬時手持安全帽（見市警一分局八十九年四月一日偵訊筆錄）
    ；證人林思穎在警訊中證稱：從警方提供的錄影帶中發現被告戊○○、癸○○、
    乙○○等三人有參與打架，其他人其不認識（見市警一分局八十九年四月一日偵
    訊筆錄）各等語甚詳。
  (二)關於被告癸○○部分：上訴人即被告癸○○固坦承有以機車大鎖打被害人曾哲彬
    頭部，徒手打告訴人己○○之事實，惟辯稱：我原要拉被告戊○○離開，因被害
    人曾哲彬拿大鎖要對其毆打，我始將被害人曾哲彬手上大鎖搶下，我不知打到被
    害人曾哲彬何部位，其並無殺人之犯意云云。然查被告癸○○有以機車大鎖打被
    害人曾哲彬頭部及徒手打告訴人己○○之事實，已迭據其先後在警訊、偵查中、
    及原審審理時供承不諱（見市警一分局八十九年四月一日偵訊筆錄、臺南地檢署
    八十九年四月二日、八十九年五月一日訊問筆錄、原審八十九年七月二十一日、
    八十九年八月九日訊問筆錄、八十九年八月三十一日勘驗筆錄、八十九年十月十
    二日、八十九年十二月十四日訊問筆錄、九十年二月二十三日審判筆錄）。並據
    同案被告寅○○在警訊中供稱：我等都有毆打到告訴人己○○，我是徒手毆打告
    訴人己○○，我有看到被告癸○○、戊○○、乙○○、蔡佳霖毆打被害人曾哲彬
    ，被告戊○○是持安全帽，被告癸○○、乙○○均持機車大鎖，沒看到被告蔡佳
    霖持何種兇器（見市警一分局八十九年四月一日偵訊筆錄），繼在偵查中供稱：
    有十多個人打被害人，被告戊○○拿安全帽，被告癸○○、乙○○二人拿機車大
    鎖打，我不認識被害人，是跟著大家一起打，當時我是包廂內唱歌，聽到有爭吵
    聲，就外出看，大家就追去停車場，大家都在打被害人曾哲彬及告訴人己○○，
    我以拳頭打告訴人己○○背部二下，就站在旁邊看別人打，從錄影帶上看到被告
    蔡佳霖、丑○○等人都有打告訴人己○○，在錄影帶上看到被告癸○○手上拿一
    個東西打，被告戊○○拿安全帽及綽號「老公」的以拳頭打被害人曾哲彬，被告
    乙○○有打己○○，被告乙○○手上拿機車大鎖（見臺南地檢署八十九年四月二
    日、八十九年五月一日訊問筆錄）；被告乙○○在偵查中供稱：從錄影帶中看到
    被告戊○○、癸○○、寅○○、蔡佳霖都有打人等語（見臺南地檢署八十九年五
    月一日訊問筆錄）；被告蔡佳霖在偵查中供稱：當時其在包廂內唱歌，聽到外面
    走廊有爭吵聲音，大家就出去看，這時有一堆人跑到停車場，大家就跟著到停車
    場，我到停車場時告訴人己○○已倒在地上，我就踼告訴人己○○的胸部二、三
    下，其他人就去追被害人曾哲彬，其看錄影帶後，才知被告乙○○打己○○，被
    告戊○○、癸○○二人在打被害人曾哲彬，被告寅○○在打告訴人己○○（見臺
    南地檢署八十九年五月一日訊問筆錄）。被告壬○○在偵查中供稱：我在包廂內
    聽到被告戊○○被打，就衝到停車場，我就以腳踼停車場上的告訴人己○○、被
    害人曾哲彬二人背部靠屁股附近，看到被告戊○○、癸○○、甲○○、丁○○、
    丑○○打被害人曾哲彬（見臺南地檢署八十九年四月十二日、八十九年六月八日
    訊問筆錄）；被告丑○○在偵查中供稱：當天看見被告戊○○、癸○○、甲○○
    、壬○○、乙○○等人在打被害人曾哲彬，我也用拳頭打被害人曾哲彬的臉部一
    下，我聽到被告戊○○被打，就衝到停車場，到達停車場，就看到被害人曾哲彬
    持機車大鎖打被告戊○○，我就衝過去，以手打被害人曾哲彬的臉部一下，被告
    壬○○、丁○○、癸○○、乙○○等人就衝過來打被害人曾哲彬（見臺南地檢署
    八十九年四月十二日、八十九年六月八日訊問筆錄）；被告甲○○在偵查中供稱
    ：當天看到很多人衝到停車場，我也跟著衝到停車場，看到被害人曾哲彬拿機車
    大鎖打被告戊○○，我就拿麥克風打被害人曾哲彬，有看到被告戊○○、丁○○
    、壬○○、癸○○及綽號「池仔」等人打被害人曾哲彬（見臺南地檢署八十九年
    六月八日訊問筆錄）；被告丁○○在偵查中供稱：我只踼被害人曾哲彬一下，當
    時被告戊○○及他朋友拿安全帽及機車拐鎖打被害人曾哲彬，我在錄影帶看到被
    告甲○○有去拿東西打被害人曾哲彬；我看到很多人衝到停車場，到達停車場有
    很多人在打被害人曾哲彬，我就以腳踼被害人曾哲彬的腳，被告戊○○拿安全帽
    打被害人曾哲彬，被告癸○○、丑○○、甲○○、壬○○等人也有打被害人曾哲
    彬，打到被害人曾哲彬倒在地上其等才沒打（見臺南地檢署八十九年四月十日、
    八十九年六月八日訊問筆錄）；及證人徐承男在警訊中證稱：我認識參與圍毆的
    有被告乙○○、寅○○、林思穎（未經起訴）、朱文豊（未經起訴）、癸○○、
    蔡佳霖，其中被告乙○○拿機車大鎖（見市警一分局八十九年四月一日偵訊筆錄
    ）；證人林思穎在警訊中證稱：我從錄影帶上發現被告戊○○、癸○○、乙○○
    三人有參與打架（見市警一分局八十九年四月一日偵訊筆錄）各等語甚詳。
  (三)關於被告乙○○部分：上訴人即被告乙○○固坦承有以機車大鎖揮打告訴人己○○之事實，惟辯稱：我至門口見有很多人在打告訴人己○○，我係順手在機車旁
    拿機車大鎖，打沒幾下就被搶下來，我不知有無打中告訴人己○○，我無殺人之
    犯意云云。然查被告乙○○持機車大鎖打告訴人己○○之事實，已迭據其先後在
    警訊、偵查中、及原審審理時供承不諱（見市警一分局八十九年四月一日偵訊筆
    錄、臺南地檢署八十九年四月二日、八十九年五月一日訊問筆錄、原審八十九年
    七月二十一日、八十九年八月九日訊問筆錄、八十九年八月三十一日勘驗筆錄、
    八十九年十月十二日訊問筆錄、九十年二月二十三日審判筆錄）。並據同案被告
    癸○○在偵查中供稱：我走出包廂看見被告戊○○與告訴人己○○發生口角，然
    後就打起來，又在停車場看被告戊○○與被告乙○○打告訴人己○○，有看到被
    告戊○○拿安全帽打被害人曾哲彬等語（見臺南地檢署八十九年五月一日訊問筆
    錄）；被告戊○○在警訊中供稱：我隨後追至停車場，並持安全帽分別毆打被害
    人曾哲彬及告訴人己○○，當時很混亂，除我持安全帽，被告乙○○持機車鎖頭
    ，子○○在場勸架，另其有看到被告乙○○、寅○○、蔡佳霖參與毆打（見市警
    一分局八十九年四月一日偵訊筆錄），繼在偵查中供稱：從錄影帶中有看到被告
    乙○○持機車大鎖打告訴人己○○（見臺南地檢署八十九年五月一日訊問筆錄）
    ；同案被告蔡佳霖在偵查中供稱：當時我在包廂內唱歌，聽到外面走廊有爭吵聲
    音，大家就出去看，這時有一堆人跑到停車場，大家就跟著到停車場，我到停車
    場時告訴人己○○已倒在地上，我就踼告訴人己○○的胸部二、三下，其他人就
    去追被害人曾哲彬，我看錄影帶後，才知被告乙○○打告訴人己○○，被告戊○○、癸○○二人在打被害人曾哲彬，被告寅○○在打告訴人己○○（見臺南地檢
    署八十九年五月一日訊問筆錄）；被告寅○○在警訊中供稱：我等都有毆打到告
    訴人己○○，我是徒手毆打告訴人己○○，被告戊○○是持安全帽，被告癸○○
、乙○○均持機車大鎖，沒看到被告蔡佳霖持何種兇器（見市警一分局八十九年
    四月一日偵訊筆錄），繼在偵查中供稱：有十多個人打被害人，被告戊○○拿安
    全帽，被告癸○○、乙○○二人拿機車大鎖打，其不認識被害人，是跟著大家一
    起打，當時其是包廂內唱歌，聽到有爭吵聲，就外出看，大家就追去停車場，大
    家都在打被害人曾哲彬及告訴人己○○，我以拳頭打告訴人己○○背部二下，就
    站在旁邊看別人打，從錄影帶上看到被告蔡佳霖、丑○○等人都有打告訴人己○○，在錄影帶上看到被告癸○○手上拿一個東西打，被告戊○○拿安全帽及綽號
    「老公」的以拳頭打被害人曾哲彬，被告乙○○有告訴人打己○○，被告乙○○
    手上拿機車大鎖（見臺南地檢署八十九年四月二日、八十九年五月一日訊問筆錄
    ）；及證人徐承男在警訊中證稱：我認識參與圍毆的有被告乙○○、寅○○、林
    思穎、朱文豊、癸○○、蔡佳霖，其中被告乙○○拿機車大鎖（見市警一分局八
    十九年四月一日偵訊筆錄）；證人林思穎在警訊中證稱：從警方提供的錄影帶中
    發現被告戊○○、癸○○、乙○○等三人有參與打架，其他人其不認識（見市警
    一分局八十九年四月一日偵訊筆錄）各等語甚詳。足見被告乙○○確實有以機車
    大鎖揮打告訴人己○○無訛。至被告乙○○否認有毆打曾哲彬，而檢察官勘驗現
    場錄影帶結果：乙○○持機車大鎖揮打己○○，嗣因眼鏡掉落地上，又經曾哲彬
    將該機車大鎖搶下，方停止上開行為，此有勘驗筆錄載明在卷足稽（見偵字第四
    九三０號卷第三三頁反面），並無被告乙○○參與毆打曾哲彬之畫面，參以被告
    丑○○於偵查中供稱：我聽到被告戊○○被打，就衝到停車場，到達停車場，就
    看到被害人曾哲彬持機車大鎖打被告戊○○，我就衝過去，以手打被害人曾哲彬
    的臉部一下等語（見臺南地檢署八十九年四月十二日、八十九年六月八日訊問筆
    錄），足見被告丑○○斯時並無目睹乙○○所持機車大鎖為曾哲彬所搶下之一幕
    ，再參以被告丑○○於本院上更一審調查中僅指稱於其出手毆打曾哲彬時乙○○
    有在場，但乙○○有無出手，我沒印象等語（見本院上更十審九十年十一月十四
    日訊問筆錄），另同案被告寅○○於偵查中供稱：（問：乙○○有打曾哲彬？）
    我有看到他打己○○。（問：為何警訊時說他有打曾哲彬？）警員沒問我有否打
    曾哲彬等語（見偵字第四五０八號卷第七七頁、七八頁正面），另被告壬○○於
    偵查中供稱：（問：何人打曾哲彬？）戊○○、癸○○、甲○○、丁○○等人打
    曾哲彬等語（見偵字第四五０八號卷第一一三頁正面），且衡以打群架之現場必
    情急而呈混亂，於自己下手時殊難苛責其必注意何人亦下手，而憑印象之供述，
    尚難予以遽採，以免殃及無辜，因之，被告丑○○、壬○○及寅○○於警訊中分
    別供稱：乙○○亦有毆打曾哲彬云云，有前後不一之瑕疵，不予遽採。
  (四)關於被告丑○○部分：被告丑○○坦承右揭傷害被害人曾哲彬之事實（見臺南地
    檢署八十九年四月十二日、八十九年六月八日訊問筆錄、原審八十九年八月三十
    一日勘驗筆錄、九十年二月二十三日審判筆錄）。核與同案被告壬○○在偵查中
    供稱：我在包廂內聽到被告戊○○被打，就衝到停車場，我就以腳踼停車場上的
    告訴人己○○、被害人曾哲彬二人背部靠屁股附近，看到被告戊○○、癸○○、
    甲○○、丁○○、丑○○打被害人曾哲彬（見臺南地檢署八十九年四月十二日、
    八十九年六月八日訊問筆錄）；同案被告丁○○在偵查中供稱：我只踼被害人曾
    哲彬一下，當時被告戊○○及他朋友拿安全帽及機車鎖打被害人曾哲彬，我在
    錄影帶看到被告甲○○有去拿東西打被害人曾哲彬，我看到很多人衝到停車場，
    到達停車場有很多人在打被害人曾哲彬，我就以腳踼被害人曾哲彬的腳，被告戊○○拿安全帽打被害人曾哲彬，被告癸○○、丑○○、甲○○、壬○○等人也有
    打被害人曾哲彬，打到被害人曾哲彬倒在地上，其等才沒打（見臺南地檢署八十
    九年四月十日、八十九年六月八日訊問筆錄）各等語相符。
  (五)關於被告甲○○部分：被告甲○○坦承右揭傷害被害人曾哲彬之事實（見臺南地
    檢署八十九年四月十二日、八十九年六月八日訊問筆錄、原審八十九年八月三十
    一日勘驗筆錄、原審九十年二月二十三日審判筆錄）。核與同案被告壬○○在偵
    查中供稱：我在包廂內聽到被告戊○○被打，就衝到停車場，我就以腳踼停車場
    上的告訴人己○○、被害人曾哲彬二人背部靠屁股附近，看到被告戊○○、癸○○、甲○○、丁○○、丑○○打被害人曾哲彬（見臺南地檢署八十九年四月十二
    日、八十九年六月八日訊問筆錄）；被告丁○○在偵查中供稱：我只踼被害人曾
    哲彬一下，當時被告戊○○及他朋友拿安全帽及機車拐鎖打被害人曾哲彬，我在
    錄影帶看到被告甲○○有去拿東西打被害人曾哲彬，我看到很多人衝到停車場，
    到達停車場有很多人在打被害人曾哲彬，我就以腳踼被害人曾哲彬的腳，被告戊○○拿安全帽打被害人曾哲彬，被告癸○○、丑○○、甲○○、壬○○等人也有
    打被害人曾哲彬，打到被害人曾哲彬倒在地上，我等才沒打（見臺南地檢署八十
    九年四月十日、八十九年六月八日訊問筆錄）各等語相符。
  (六)關於被告壬○○部分：被告壬○○坦承右揭傷害告訴人己○○及被害人曾哲彬之
    事實（見臺南地檢署八十九年四月十二日、八十九年六月八日訊問筆錄、原審八
    十九年八月三十一日勘驗筆錄、九十年二月二十三日審判筆錄）。核與同案被告
    甲○○在偵查中供稱：當天看到很多人衝到停車場，我也跟著衝到停車場，看到
    被害人曾哲彬拿機車大鎖打被告戊○○，我就拿麥克風打被害人曾哲彬，有看到
    被告戊○○、丁○○、壬○○、癸○○及綽號「池仔」等人打被害人曾哲彬（見
    臺南地檢署八十九年四月十二日、八十九年六月八日訊問筆錄）；被告丁○○在
    偵查中供稱：我只踼被害人曾哲彬一下，當時被告戊○○及他朋友拿安全帽及機
    車鎖打被害人曾哲彬，我在錄影帶看到被告甲○○有去拿東西打被害人曾哲彬
    ，我看到很多人衝到停車場，到達停車場有很多人在打被害人曾哲彬，我就以腳
    踼被害人曾哲彬的腳，被告戊○○拿安全帽打被害人曾哲彬，被告癸○○、丑○○、甲○○、壬○○等人也有打被害人曾哲彬，打到被害人曾哲彬倒在地上，我
    等才沒打（見臺南地檢署八十九年四月十日、八十九年六月八日訊問筆錄）；被
    告丑○○在偵查中供稱：當天看見被告戊○○、癸○○、甲○○、壬○○、乙○○等人在打被害人曾哲彬，我也用拳頭打被害人曾哲彬的臉部一下，我聽到被告
    戊○○被打，就衝到停車場，到達停車場，就看到被害人曾哲彬持機車大鎖打被
    告戊○○，我就衝過去，以手打被害人曾哲彬的臉部一下，被告壬○○、丁○○
    、癸○○、乙○○等人就衝過來打曾哲彬等語（見臺南地檢署八十九年四月十二
    日、八十九年六月八日訊問筆錄）各等語相符。
  (七)綜上被告戊○○、癸○○、乙○○、丑○○、甲○○、壬○○之自白，及對照各
    該被告交叉供述暨證人所述內容，均足認各該被告有上開毆打告訴人己○○或被
    害人曾哲彬身體成傷之情事，且有犯案時ＫＴＶ現場所錄之錄影帶三捲、被告等
    作案所用之安全帽二頂扣案，及告訴人己○○被毆受傷之驗斷證明書、被害人曾
    哲彬病危通知單各一紙，暨內政部警政署刑事警察局法醫解剖鑑定報告、鑑驗書
    、檢察官勘驗筆錄各一份存卷可佐。被告戊○○、癸○○、壬○○傷害告訴人己○○之事證，及被告丑○○、甲○○、壬○○傷害被害人曾哲彬之事證，均已甚
    明確，犯行均堪認定。
  (八)次所應審究者，厥為被告乙○○持機車大鎖打告訴人己○○部分，是否應論以殺
    人未遂罪；及被告戊○○持安全帽、被告癸○○持機車大鎖，打被害人曾哲彬部
    分，是否應論以殺人罪而已。茲更析論如下：
  (甲)被告乙○○部分；查機車大鎖為金屬製品質地堅硬，又人體頭部脆弱且為要害所
    在，以機車大鎖重擊人體頭部，極易招致死亡結果，此固為眾所皆知之常識；然
    按殺人與傷害致死之區別，應以有無殺意為斷，其受傷之多寡，及是否為致命部
    位，有時雖可藉為認定有無殺意之心證，究不能據為絕對標準；又刑法上殺人罪
    與傷害人致死罪之區別，本視加害人有無殺意為斷，被害人所傷害之程度，固不
    能據為認定有無殺意之唯一標準，但加害人之下手情形如何，於審究犯意方面，
    仍不失為重要參考資料，亦迭據最高法院著有判例在案。經查被告乙○○固不諱
    言有持機車大鎖揮打告訴人己○○，然證人子○○於警初訊中證稱：己○○被打
    時我用身體抱住他等語（相驗卷第二十四頁正面），足見己○○斯時所受攻擊必
    已減輕，且依卷附告訴人己○○之驗斷證明書，所載受傷情形僅係頭皮及左耳撕
    裂傷，而告訴人己○○所受該傷，微論是否如該告訴人於原審所供陳：我在ＫＴ
    Ｖ樓上即已頭部受傷流血云者，是否屬實，退步言即認該傷係在ＫＴＶ外之停車
    場始遭毆傷，甚或即係被告乙○○手持機車大鎖揮打所致，亦因觀諸被害人己○○並無深度昏迷，尚於案發翌日（八十九年四月一日）十五時五十一分許於警第
    一次偵訊時上能詳述案發情節，及於歷次偵審訊中均未提及頭蓋內部有何損傷之
    重要事項，衡諸情理及經驗法則，若其確受被告手持機車大鎖朝頭部重擊下，其
    當不至刻意隱瞞不言，堪認其傷僅止頭皮及左耳撕裂表面之傷而已，顯非被告手
    持機車大鎖朝頭部重擊下之鈍挫傷，亦足認被告乙○○當時下手不重、用力不猛
    ，其辯稱當時僅係亂打不知是否有打中，我是要嚇他云者，尚非全然不得採信，
    蓋被告乙○○苟蓄意殺害告訴人己○○，既手持機車大鎖，豈有未朝該告訴人頭
    部或其他身體重要部位猛擊，而造成如另被害人曾哲彬頭部受嚴重鈍挫傷之理，
    是被告乙○○當時主觀上應無加害告訴人己○○之殺人犯意，應與其他共犯僅止
    傷害之意思，而應依傷害罪處斷無疑，要不得僅因被告乙○○係持機車大鎖，及
    告訴人己○○受傷之部位係在頭部二點事證，即推認被告乙○○於下手時已具殺
    人之犯意，而遽依殺人未遂罪論處，是被告乙○○此部分傷害之事證，亦已臻明
    確，犯行同堪認定。
  (乙)被告戊○○、癸○○部分：按機車大鎖為金屬製品質地堅硬，另安全帽雖非金屬
    製品但質地亦堅實厚重，而人體頭部脆弱且為要害所在，以機車大鎖、安全帽等
    物連續重擊人體頭部，極易招致死亡之結果，此乃眾所皆知之常識。又按刑法關
    於犯罪之故意，係採希望主義，不但直接故意，須犯人對於構成犯罪之事實具備
    明知及有意使其發生之兩個要件，而間接故意，須犯人對於構成犯罪之事實預見
    其發生，且其發生不違背犯人本意始可成立。因之，行為之故意，並不以確定、
    直接為限，倘行為者對一定結果之發生，預見其可能發生，雖以未必即發生之意
    思加以實行，而終致發生該結果者，亦屬故意行為，此觀刑法第十三條第二項規
    定即明。又刑法上所謂過失，指無犯罪故意，因欠缺注意致生犯罪事實者而言。
    故是否過失，應以對於其行為之結果有無認識為標準，若明知有此結果，而悍然
    為之，自不得謂係過失，最高法院二十二年度上字第四二二九號、五十年度台上
    字第一六九０號判例意旨可供參照。經查被告戊○○、癸○○二人，雖因其等友
    人子○○與告訴人己○○偶發口角而起衝突，且其等與被害人曾哲彬素無仇隙，
    然觀諸其等分持安全帽及機車大鎖，合力連續重擊被害人曾哲彬頭部，無異以石
    擊卵，將致該被害人死亡，此應為其等所能預見；乃竟分持該安全帽及機車大鎖
    連續猛擊該被害人頭部，迄該被害人倒地不起始肯罷手，足見其等於行為當時，
    就其等行為，預見可造成曾哲彬死亡之結果，對此結果之發生不違本意，而有殺
    人之犯意。且查被害人曾哲彬遭其等毆傷後，雖即送醫急救，然仍因衝擊性顱腦
    鈍力損傷合併多處顱骨骨折導致腦挫傷及硬腦膜下腔血腫，於同月五日九時三十
    分許，在國立成功大學醫學院附設醫院（下稱成大醫院）不治死亡，亦據檢察官
    督同檢驗員相驗並囑託內政部警政署刑事警察局解剖鑑定確定在案，有該醫院病
    危通知單、相驗屍體證明書、內政部警政署刑事警察局法醫解剖鑑定報告等存卷
    為憑。觀諸鑑定報告被害人曾哲彬係遭「重度」衝擊性顱腦鈍力損傷，頭頂裂傷
    六公分、右耳後顳枕部頭皮裂傷七公分及三公分、右額頭皮裂傷二．五公分、左
    眉毛皮膚裂傷四．六公分、頭頂部頭皮下局部出血十四Ｘ五公分、左底部頭皮下
    局部出血十五Ｘ十公分、右前額部頭皮下局部出血五Ｘ三公分、右顳枕部頭皮下
    局部出血十Ｘ八公分、顱骨右顳枕骨兩側前顱窩及右後顱窩多數線狀骨折、左側
    大腦額葉底面、顳葉外側、尖部及枕葉底面局部蜘蛛膜下腔出血及皮質挫傷，右
    側額葉皮質、左側額葉底面皮質、左側顳葉皮質、右側枕葉皮質挫傷深度分別達
    ０．六公分、０．三公分、０．一公分及０．二公分等情，顯見其等下手之重，
    用力之猛，並因而導致所預期之被害人曾哲彬死亡結果，其間有相當因果關係，
    至為明灼。再參諸被害人曾哲彬在眾人圍毆毫無招架之力下，苟被告戊○○僅單
    純意圖傷害被害人曾哲彬，教訓被害人曾哲彬，其大可徒手或持安全帽毆打被害
    人曾哲彬身體四肢等非要害部位，然其不為此圖，猶持客觀上足以傷害人生命身
    體之安全帽重擊被害人曾哲彬之頭部要害，其有殺人之不確定故意益明，是其所
    辯基於自衛方持安全帽打被害人曾哲彬頭部即無足取；又觀諸被告癸○○持機車
    大鎖毆擊被害人曾哲彬之錄影帶，顯示被告癸○○高舉機車大鎖，以鎖頭部分連
    續猛朝倒地之被害人曾哲彬要害即頭部重擊數下，足見其殺意之堅，用力之猛，
    是其於下手時具有殺人之不確定故意，亦無庸置疑。再者被告戊○○、癸○○二
    人，在被害人曾哲彬遭眾人拳打腳踢倒地時，仍分持安全帽及機車大鎖朝該被害
    人要害重擊，亦見其等二人彼此間，有互相利用他方之行為，以遂行犯罪之目的
    ，而有犯意聯絡及行為分擔，灼然明甚。其等二人否認有殺人之犯意，要屬畏罪
    避就之詞，無足取信，其等殺人犯行亦已甚明確而堪認定，均應依法予以論科。
  (九)又本院上更二審再次傳訊被害人己○○及證人周慶太到庭結果，被害人己○○供
    稱「問：（當天情形如何？）答：我要上廁所時遇到子○○，我就走近和他講話
    ，戊○○也和子○○在講話，戊○○看我口氣很壞就打我了，後來他們包廂的人
    就跑出來了，曾哲彬也出來找我，他看到我被打，曾哲彬想要幫我，但他也被打
    」等語，證人周慶太證稱「那時曾哲彬在樓上沒有和人發生打架」等語（見本院
    九十一年六月二十六日訊問筆錄），由此足證當時在樓上僅己○○與人發生衝突
    ，被害人曾哲彬在樓上並未遭圍毆，係因己○○在樓上遭人毆打逃至一樓停車場
    後仍被一群人毆打，曾哲彬在一樓停車場見己○○被打，乃加入還擊始遭毆打，
    因而本件係己○○先遭毆打後，因曾哲彬見其同夥林文彬遭毆打欲幫己○○解圍
    ，該群人始再毆打曾哲彬，再依錄影帶翻拍之照片以觀，曾哲彬確係在一樓之停
    車場被圍毆，並無法證明曾哲彬在樓上有被圍毆情事（見翻拍之照片十五張附於
    本院上更二審卷九十一年五月十六日訊問筆錄後），是本件戊○○、癸○○、壬○○等人共同傷害己○○後，再由戊○○、癸○○另行起意基於共同殺人之不確
    定故意殺害曾哲彬，及壬○○另行起意傷害曾哲彬之事實，應堪認定。
  (十)又檢察官上訴意旨雖認曾哲彬係遭戊○○、癸○○、乙○○、丑○○、甲○○、
    壬○○等人共同殺害云云，惟查本件係由己○○誤以為其友人子○○與戊○○吵
    架，因雙方口氣不好而引發口角，戊○○乃基於傷害之犯意出手毆打己○○，在
    樓上包廂內之癸○○、乙○○、寅○○、蔡佳霖、壬○○及其他不詳姓名之人，
    見戊○○與人發生衝突，衝出包廂共同追打己○○，己○○見狀乃往「黃金九九
    九ＫＴＶ」外逃跑，戊○○等人復均一路追打，斯時曾哲彬見己○○遭追打，即
    追出欲使己○○免遭毆打，始再發生曾哲彬被毆打情事，而本件曾哲彬被毆打之
    始，被告壬○○、甲○○、丑○○等人或以麥克風或係徒手毆打後即罷手，未再
    續予毆打曾哲彬，被害人曾哲彬之被毆打致死，純係由被告戊○○、癸○○二人
    分別持安全帽、機車大鎖反擊而對曾哲彬頭部要害重擊所致，是本件無法證明被
    告壬○○、甲○○、丑○○等人與被告戊○○、癸○○有共同殺人之犯意聯絡與
    行為分擔，因而檢察官依被害人曾哲彬家屬請求上訴認被告壬○○、甲○○、丑
    ○○等人亦涉有殺害曾哲彬之犯意云云，本院認尚屬無據。
  (十一)綜上所述，本件被告戊○○、癸○○有上開傷害、殺人及被告戊○○、癸○○、
    壬○○、甲○○、丑○○、乙○○有上開傷害之犯行，已彰彰明甚，其等罪證明
    確，犯行堪予認定。
二、核被告戊○○、癸○○、乙○○、壬○○所為傷害告訴人己○○之行為，被告丑
    ○○、甲○○、壬○○所為傷害被害人曾哲彬之行為，均係犯刑法第二百七十七
    條第一項之傷害罪。公訴人認被告乙○○傷害告訴人己○○部分，係犯刑法第二
    百七十一條第二、一項之殺人未遂罪，尚有未洽，此部分起訴法條應予變更。又
    本院如上所述，認定因子○○在二五五號包廂門口向戊○○借錢，己○○經過，
    誤以為其友人子○○與戊○○吵架，遂上前一探究竟，因雙方口氣不好而引發口
    角，癸○○、乙○○、寅○○、蔡佳霖、壬○○等人見戊○○與人發生衝突，乃
    共同追打己○○至不支倒地。而在場之曾哲彬目睹己○○受傷倒地，對戊○○等
    人之行為甚感憤怒，乃持其自乙○○搶下之機車大鎖，朝正欲離去之戊○○身上
    打，戊○○倒地，癸○○、寅○○、丑○○、甲○○、壬○○、丁○○及綽號「
    池仔」之不詳姓名男子等見狀，才另起共同傷害之犯意聯絡，回頭追打曾哲彬，
    因之，戊○○、癸○○、壬○○等人就所為加害己○○、曾哲彬之行為有其先後
    及各行為之獨立性，蓋其等最先只因與己○○起衝突，僅有傷害己○○之犯意，
    非自始即包括以一行為傷害己○○及曾哲彬之犯意，嗣己○○倒地後，再在場之
    曾哲彬目睹己○○受傷倒地，對戊○○等人之行為甚感憤怒，持其自乙○○搶下
    之機車大鎖，朝正欲離去之戊○○身上打，戊○○倒地，戊○○、癸○○、壬○○等見狀，始另行起意反擊追打曾哲彬，因之，戊○○、癸○○、壬○○等人就
    所為加害己○○、曾哲彬之行為難認為接續犯。雖戊○○於警訊中及寅○○、壬○○於偵查中有追打己○○、曾哲彬之供詞（見偵字第四五０八號卷第十七、五
    六、七六、一一三頁），此乃係對案情粗泛之描述，非本院調查所得之細節，尚
    難遽採為認定為接續犯之依據，均附此敘明。又被告戊○○、癸○○殺害被害人
    曾哲彬之行為，均係犯刑法第二百七十一條第一項之殺人罪。被告戊○○、癸○○、乙○○、壬○○、與蔡佳霖、寅○○及其他不詳姓名等人共同傷害告訴人己○○之犯行，被告丑○○、甲○○、壬○○、與寅○○、丁○○、綽號「池仔」
    及其他不詳姓名等人共同傷害被害人曾哲彬之犯行，被告戊○○、癸○○二人共
    同殺害被害人曾哲彬之犯行，於各該犯罪之施行，彼此間均互有犯意聯絡及行為
    分擔，均應各論以該罪之共同正犯。被告戊○○、癸○○傷害告訴人己○○及殺
    害被害人曾哲彬二犯行，被告壬○○傷害告訴人己○○及被害人曾哲彬二犯行，
    均犯意個別，行為互殊，罪名不同，應予分論併罰。
三、原審對被告戊○○、癸○○、乙○○及壬○○傷害告訴人己○○部分，均分別予
    以論罪科刑，固非無見。惟查（一）被告乙○○所為加害告訴人己○○之犯行，
    僅止傷害而已，乃原判決竟依殺人未遂罪論處，而未與其他共犯論處共同傷害罪
    ，已有未合。（二）又被告戊○○殺害被害人曾哲彬所用之全罩式安全帽一頂，
    因被告戊○○在本院審理中，供稱係臨時在ＫＴＶ停車場順手取用，並非其所有
    之物，此外復無其他積極證據足認係其所有之物，乃原判決徒依其在警訊中之供
    詞，即逕予宣告沒收，亦有未洽。檢察官就各該被告均依告訴人之請求提起上訴
    ，認原判決量刑過輕；被告戊○○、癸○○上訴意旨，或否認有殺人犯意或認原
    判決量刑過重，分別指摘原審各該部分判決不當，雖均無足取。惟原審各該部分
    之判決既有上開可議之處，及被告乙○○上訴意旨否認有殺人之犯意，復為有理
    由，自應由本院將原審各該部分之判決，及關於被告壬○○定應執行刑部分，均
    予以撤銷改判。爰分別審酌被告戊○○、癸○○、乙○○及壬○○等人年輕氣盛
    ，僅偶因朋友之細故，未能判斷是非、衡量輕重，即夥眾傷害、殺人，造成社會
    暴力亂象惡性甚重，且迄今尚未與告訴人己○○及被害人曾哲彬家屬圓滿達成和
    解賠償損害，及其等之素行、被害人所受損害、犯後均能坦承傷害犯行頗有悔意
    ，暨被告戊○○、癸○○避重就輕否認殺人犯行等一切情狀，對其等所犯上開各
    罪，分別量處各如主文第二項至第五項所示之刑，及定被告戊○○、癸○○應執
    行之刑如主文第二、三項所示，以資儆懲。原審另對被告丑○○、甲○○、及被
    告壬○○傷害被害人曾哲彬部分，本於同上之見解，適用刑法第二十八條、第二
    百七十七條第一項，罰金罰鍰提高標準條例第一條前段，並審酌各該被告前揭犯
    罪一切情狀，對被告丑○○論處有期徒刑一年，對被告甲○○論處有期徒刑一年
    二月，對被告壬○○傷害被害人曾哲彬部分論處有期徒刑一年。經核認事用法並
    無不合，量刑亦稱妥適。檢察官循告訴人請求提起上訴，指摘原審各該判決量刑
    過輕不當，為無理由，應予駁回。並就被告壬○○傷害被害人曾哲彬駁回部分所
    處有期徒刑一年，與前揭傷害告訴人己○○撤銷改判部分所處有期徒刑一年，定
    應執行刑為有期徒刑一年六月，以資懲儆。至扣案之安全帽二頂及未扣案之機車
    大鎖一支，因無積極確切證據證明係被告等所有之物，爰不併予宣告沒收。
四、據上論斷，應依刑事訴訟法第三百六十八條、第三百六十九條第一項前段、第三
    百六十四條、第三百條、第二百九十九條第一項前段，刑法第二十八條、第二百
    七十一條第一項、第二百七十七條第一項、第五十一條第一項第五款，罰金罰鍰
    提高標準條例第一條前段，判決如主文。
本案經檢察官楊治宇到庭執行職務。
中    華    民    國      九十一      年      七      月        三      日
                                  臺灣高等法院臺南分院刑事第六庭
                                      審判長法官  楊    明    章
                                            法官  戴    勝    利
                                            法官  顏    基    典
右正本證明與原本無異。
檢察官如不服本判決，應於判決送達後十日內向本院提出上訴書。
被告戊○○、癸○○就殺人部分如不服本判決，應於判決送達後十日內向本院提出上
訴狀，其未敘述理由者並應於提出上訴狀後十日內向本院補提理由書（應附繕本)。
被告就傷害部分不得上訴。
                                      法院書記官  呂    嘉    文
中    華    民    國      九十一      年      七      月        五      日
附錄法條：
刑法第二百七十一條第一項：殺人者，處死刑、無期徒刑或十年以上有期徒刑。
刑法第二百七十七條第一項：傷害人之身體或健康者，處三年以下有期徒刑、拘役或
                          一千元以下罰金。
